【裁判字號】    97,執消債更,13
【裁判日期】    980316
【裁判案由】    更生之執行
【裁判全文】
臺灣彰化地方法院民事裁定          97年度執消債更字第13號
異議人  即
債  權  人  陽信商業銀行股份有限公司
法定代理人  乙○○
相對人  即
債  權  人  國泰世華商業銀行股份有限公司
法定代理人  甲○○
上列異議人因債務人丙○○聲請消費者債務清理更生事件，對相
對人陳報之債權提出異議，本院裁定如下：
    主  文
異議駁回。
    理  由
一、按對於債權人所申報之債權及其種類、數額或順位，債務人
    或其他債權人得自債權表送達之翌日起，監督人、管理人或
    其他利害關係人得自債權表公告最後揭示之翌日起，於10日
    內提出異議。前項異議，由法院裁定之，並應送達於異議人
    及受異議債權人，消費者債務清理條例第36條第1 、2 項定
    有明文。查本件債權表係於民國98年2 月3 日送達異議人，
    異議人於98年2 月11日就相對人申報之債權聲明異議，有本
    院送達證書及聲明異議狀附卷可稽，應為法之所許，合先敘
    明。
二、本件裁定開始更生程序後，相對人國泰世華商業銀行股份有
    限公司已於民國97年9 月16日申報債權，並經本院製作債權
    表送達異議人陽信商業銀行股份有限公司，惟異議人對於債
    權表編號9 相對人所申報之「保證債務」債權提出異議，並
    主張：依財團法人聯合徵信中心資料及建物謄本影本顯示，
    債務人丙○○對相對人所負之債務係擔任第三人詹月雲房屋
    貸款保證人之保證債務，而詹月雲已提供不動產設定抵押予
    相對人作為貸款之擔保，可知相對人之債權為擔保及優先債
    權，而非如債權表編號9 所列之無擔保債權；且該債權之主
    債務人詹月雲仍正常按期繳款，並無違約視為全部債務到期
    之情形，故相對人於更生程序開始時對債務人丙○○之債權
    應尚未發生，相對人不應將該筆債權列入，應予踢除，爰依
    法聲明異議等語。
三、經查：
  (一)按契約之債務，除附有條件或期限者外，於該契約成立時即
    已發生。故未附有條件或期限之保證契約成立後，保證人就
    主債務人於保證契約約定期間內所生對於債權人之債務，均
    應代負履行之責任，即其債務始於保證契約成立之時，終於
    約定保證期間內主債務人對保證契約債權人之債務全部履行
    完畢為止。又保證契約係保證人與債權人間所締結之契約，
    保證債務之存在，固以主債務之存在為前提，惟保證契約與
    主債務人及債權人間所成立之債權債務契約，究屬二個獨立
    存在之契約。非可因保證債務有其從屬性，或因該二契約形
    之於同一書面上，即可置保證契約之獨立條款於不論。再依
    民法第739 條規定：稱保證者，謂當事人約定，一方於他方
    之債務人不履行債務時，由其代負履行責任之契約。故保證
    人對於債權人負有保證債務。雖保證債務從屬於主債務，然
    非不得為之設定抵押權以擔保保證債務之履行。另物上擔保
    人乃為擔保他人債務，而於自己之財產上設定擔保物權之人
    ，故其對債權人之責任為物的責任，而非人的責任。債權人
    於債務人不履行債務時，雖得就擔保標的物取償，但對於物
    上擔保人則無請求其代為履行債務之權利，初不因擔保物變
    價所得金額得否完全清償而有不同（最高法院91年度台上字
    第1513號、85年度台上字第2448號、75年度台上字第767 號
    、87年度台上字第3000號判決意旨參照）。可知，保證債務
    原則於保證契約成立時即已發生，而非於主債務人未履行債
    務時始發生；且保證及擔保物權雖具從屬性，但消費借貸、
    保證及擔保物權仍係分別獨立之法律關係，各有其法律效果
    ，消費借貸債務人、保證人及物上擔保人亦各有其應負之責
    任，其中消費借貸債務人與保證債務人只負人之清償責任，
    而物上擔保人則只負物之清償責任，故倘消費借貸債務與保
    證債務未經另提供物上擔保，均屬無擔保之債務；又縱使消
    費借貸債務已經提供物上擔保，因該擔保物權擔保之對象為
    消費借貸債務，而非保證債務，故為同一消費借貸債務為保
    證之保證債務，仍屬無擔保債務，此不因主債務有物上擔保
    而改變；易言之，除非保證人已就保證債務另外提供自己或
    第三人之物上擔保，否則保證債務不因主債務有物上擔保而
    成為有擔保債務。查本件異議人未否認債務人丙○○擔任詹
    月雲向相對人辦理貸款之保證人，亦未提出已就債務人所負
    保證債務提供物上擔保之主張及證明，則其僅以主債務即詹
    月雲之貸款已提供不動產為物上擔保為由，主張債權表編號
    9 債務人丙○○之保證債務亦屬有擔保債務等語，揆諸上揭
    判決意旨及說明，洵屬無據。
  (二)次按對於債務人之債權，於法院裁定開始更生或清算程序前
    成立者，為更生或清算債權。前項債權，除本條例別有規定
    外，不論有無執行名義，非依更生或清算程序，不得行使其
    權利，消費者債務清理條例第28條定有明文。可知，基於本
    條例「使負債務之消費者得依本條例所定程序清理其債務，
    以調整其與債權人及其他利害關係人之權利義務關係，保障
    債權人之公平受償，謀求消費者經濟生活之更生及社會經濟
    之健全發展」之立法目的，法律特別明定凡於更生或清算裁
    定開始前成立之債權均應納入更生或清算債權，且原則限制
    其權利之行使，除本條例另有規定外，債權人權利只能依更
    生或清算程序行使；因此，本條所謂「於法院裁定開始更生
    或清算程序前成立之債權」，自應包括原具有期限利益之債
    權及具有先訴抗辯權之債權，蓋具有期限利益或先訴抗辯權
    之債權，仍屬已成立且生效之債權，僅是就債務之履行具有
    期間抗辯或延期抗辯之權利；而該條既規定於第一章總則章
    ，自應於更生及清算程序均有適用，故本條例第二章更生章
    雖無如第三章清算章第111 條第2 、4 項「附期限之清算債
    權未到期者，於法院裁定開始清算程序時，視為已到期」、
    「附條件之債權，得以其全額為清算債權」之規定，但於更
    生債權應可類推適用該條項規定。
  (三)再按數人就同一給付各負全部履行之責任者，其中一人或數
    人或其全體受法院開始更生或清算程序之裁定時，債權人得
    就其債權於裁定時之現存額，對各更生債務人或清算財團行
    使權利，消費者債務清理條例第30條亦有明文。本條所謂「
    裁定時之現存額」係指裁定時，現在尚有效存在之債權，而
    依上述，自應包括原具有期限利益或具有先訴抗辯權之債權
    ，及附條件或期限之債權。是連帶債務人（包括主債務人與
    連帶保證人）間有任一人聲請更生或清算者，債權人既得適
    用本條之規定對更生或清算債權行使權利，則倘連帶保證人
    向法院聲請更生，經法院裁定開始更生，雖主債務人之債務
    尚未屆清償期，但連帶保證人之保證債務既已成立生效，且
    於現存主債務總額之範圍內存在，自應依上揭說明，類推適
    用本條例第111 條第2 項規定認保證債務已於更生裁定時視
    為到期（即喪失主張主債務期限利益之權利），並許保證債
    務之債權人就現存保證債務金額（即更生裁定時主債務總額
    ）對更生債務人行使權利，將之列入更生債權。從而，債務
    人僅係詹月雲向相對人辦理房屋貸款之連帶保證人，且詹月
    雲迄今繳款均屬正常等情，雖有借據及財團法人聯合徵信中
    心資料影本在卷為憑，然異議人以債務人丙○○為詹月雲擔
    任連帶保證人之房屋貸款迄今均正常繳款，相對人對債務人
    丙○○尚未發生如債權表編號9 所示之債權為由，主張相對
    人不得將該部分之保證債務金額列入更生債權等語，依上所
    述，自屬無據。
  (四)綜上，應認相對人申報此部分債權及本院債權表編號9 將相
    對人申報其對債務人丙○○為詹月雲擔任房屋貸款連帶保證
    人，而於本件更生裁定時尚存之保證債務新臺幣2,178,712
    元全額列入更生債權，並列為無擔保債權，於法並無違誤；
    異議人以上詞聲明異議，並無理由，應予駁回，爰裁定如主
    文。
中    華    民    國    98    年    3     月    16    日
                 民事第二庭   法  官  吳永梁
以上正本係照原本作成。
如不服本裁定，應於裁定送達後10日內，以書狀向本院提出抗告
，並繳納抗告費新臺幣1 千元。
中    華    民    國    98    年    3     月    16    日
                              書記官  陳美敏


司法院資訊處製作；財團法人民間司法改革基金會備份。
